【裁判字號】    99,上訴,447
【裁判日期】    990609
【裁判案由】    妨害自由等
【裁判全文】
臺灣高等法院高雄分院刑事判決         99年度上訴字第447號
上  訴  人
即  被  告  丁○○
            丙○○
            戊○○
上  一  人
選任辯護人  吳建勛律師
            梁宗憲律師
            蘇勝嘉律師
上列上訴人等因妨害自由等案件，不服臺灣屏東地方法院98年度
訴字第615 號中華民國98年12月29日第一審判決（起訴案號：臺
灣屏東地方法院檢察署97年度偵字第7959號），提起上訴，本院
判決如下：
     主  文
原判決關於戊○○、丁○○、丙○○犯強制罪暨定執行刑部分，
均撤銷。
戊○○、丁○○、丙○○被訴犯強制罪部分，均無罪。
其他上訴駁回。
     事  實
一、緣甲○○於約民國96年間（原判決及起訴書均誤為95年間）
    向戊○○借款新臺幣（下同）210 萬元，然遲未依約清償，
    丁○○得知該情，因為其友戊○○抱不平，遂主動委請丙○○幫忙打聽甲○○下落。97年8 月26日下午，丙○○前往甲○○位於屏東縣竹田鄉○○村○○路82號住處查看，知悉甲○○在家，隨即聯絡丁○○，丁○○再通知戊○○共同前往
    催討債務。同日19時30分許，甲○○因見戊○○、丁○○、
    丙○○欲向其索討前開欠款，急欲逃離現場，乃戊○○、丁○○、丙○○竟共同基於妨害自由之犯意聯絡，推由丁○○
    與丙○○以身體阻擋甲○○並加以推擠、拉扯，再由丙○○
    自後壓制甲○○，將之推擠進入其等駕駛之休旅車內，而以
    此強暴之方法，剝奪甲○○之行動自由，甲○○並於遭推擠
    進入車內之過程中，受有挫傷（枕部血腫4 ×4 公分、右胸
    紅腫15×15公分）、擦傷（左腕2 公分及18×2 公分）等傷
    害。迨甲○○之叔父乙○○獲報趕回，允諾與戊○○進行協
    商，戊○○、丁○○、丙○○3 人始將甲○○釋放。嗣經甲○○及乙○○報警，始查悉上情。
二、案經屏東縣政府警察局潮州分局報請臺灣屏東地方法院檢察
    署檢察官偵查起訴。
     理  由
壹、證據能力方面：
    按傳聞法則之重要理論依據，在於傳聞證據未經當事人之反
    對詰問予以核實，乃予排斥，惟若當事人已放棄對原供述人
    之反對詰問權，於法院審判時表明同意該等傳聞證據可作為
    證據，基於證據資料愈豐富，愈有助於真實發現之理念，並
    貫徹刑事訴訟法修法加重當事人進行主義之精神，確認當事
    人對於證據能力有處分權之制度，傳聞證據經當事人同意作
    為證據，法院認為適當者，亦得為證據。本件檢察官、上訴
    人即被告（下稱被告）戊○○、丁○○、丙○○及辯護人於
    本院準備程序時已表示對於全案卷證所存證據均同意有證據
    能力（見本院卷第45至46頁），本院復斟酌該等證據並非非
    法取得，亦無證明力明顯過低之情形，以之作為證據，應屬
    適當，是依刑事訴訟法第159 條之5 第1 項規定，應認該等
    證據均得採為證據。
貳、實體方面：
一、有罪部分：
  (一)訊據被告戊○○、丁○○、丙○○3 人固坦承有於前揭時點
    ，至被害人甲○○住處催討債務之事實，惟均否認有剝奪甲○○行動自由之犯行，被告戊○○辯稱：當天沒有人拉甲○○上車，雙方就是在馬路中間而已，我們只是要他跟我們去
    警察局談而已；被告丁○○辯稱：當天是要到警察局的時候
    才跟甲○○發生推擠，並沒有強押他上車，妨害他的自由；
    被告丙○○辯稱：當天我沒有拉甲○○到車上，我只有雙手
    稍微張開阻擋他離去而已，並沒有出手去抓他各等語。經查
    ：
  1.被告3 人有於97年8 月26日下午，為處理告訴人甲○○約於
    96年間向被告戊○○借款210 萬元之債務問題，而前往甲○○位於屏東縣竹田鄉○○村○○路82號住處；又當日甲○○
    因遭人拉扯而受有挫傷（枕部血腫4 ×4 公分、右胸紅腫15
    ×15公分）、擦傷（左腕2 公分及18×2 公分）等傷害之事
    實，為被告3 人所不爭執（見本院卷第46頁），並經證人即
    告訴人甲○○於原審證述明確（見原審卷第51至59頁）；復
    有全民醫院所出具之甲○○診斷證明書1 紙及甲○○受傷照
    片4 張在卷可稽（見警卷第48頁、第50至51頁），是此部分
    之事實，足堪認定。
  2.又當日被告丙○○因見甲○○欲離開現場，乃出手自後壓制
    甲○○，並推擠、拉扯甲○○上車之情，業經證人即告訴人
    甲○○於偵查及原審證述綦詳（見偵卷第5 至6 頁、原審卷
    第52頁正面）；並經證人即告訴人乙○○於原審證述：我看
    到好幾個人將甲○○押上車等語明確（見原審卷第60頁正面
    ）。參以被告丁○○於偵查中陳稱：因甲○○欠戊○○錢，
    戊○○跟我說甲○○欠他錢，都找不到甲○○的人，我就為
    戊○○打抱不平，就去打聽這個人。那天下午因甲○○要逃
    跑，所以我才要丙○○用手將他圍起來，要他到派出所談，
    但他不要，我們有發生推擠等語（見偵卷第14頁）；被告丙○○於警詢陳述：「瑞哥」丁○○跟我說甲○○有欠人家錢
    ，要我去看看他是否在家，如有在家的話，要我馬上通知他
    ，我發現甲○○在家時，馬上打電話給丁○○，我先看到丁○○到場後，另有2 人隨後到場。那2 人是丁○○帶來的一
    個叫戊○○，另一個我不認識。丁○○先與甲○○發生口角
    ，甲○○要逃走，丁○○與甲○○發生推擠。因為甲○○要
    逃離現場，我用身體阻擋他，不讓他逃走，我才與甲○○發
    生推擠等語（見警卷第24至26頁），亦均自陳當日有與甲○○發生拉扯、推擠之行為，是堪認證人甲○○前揭所述，應
    非子虛。再者，據證人甲○○於原審證稱：當天就是拉扯的
    時候，手肘及胸部有受傷，頭部部分是進車子的時候撞到車
    子等語（見原審卷第57頁正面）；而證人甲○○當日確受有
    挫傷（枕部血腫4 ×4 公分、右胸紅腫15×15公分）、擦傷
    （左腕2 公分及18×2 公分）等傷害之事實，前亦述及，而
    此等傷害與一般推擠、拉扯，並不慎撞擊硬物所造成之傷勢
    ，核屬相符，二者相互參照，足徵證人甲○○前揭所稱身體
    傷害造成之原因，應係真實，而由前揭事證益足證被告丁○○及丙○○當日確有拉扯、推擠甲○○，並將之推擠上車，
    而導致其受有上揭傷害之事實無訛。
  3.被告戊○○雖否認有對證人甲○○為妨害自由之犯行，惟本
    件210 萬元債務問題，係存在於被告戊○○與證人甲○○之
    間，前已述及；又被告丁○○得知甲○○積欠被告戊○○款
    項，因為戊○○抱不平，遂主動委請被告丙○○幫忙打聽甲○○，而於被告丙○○探知甲○○在家後，隨即聯絡丁○○
    ，丁○○再通知戊○○共同前往催討債務，亦經被告丁○○
    陳明如上，則依諸常情，於被告丁○○通知被告戊○○有關
    甲○○之下落後，如戊○○無何指示，與證人甲○○無何利
    害關係之被告丁○○及丙○○，實無擅自決定阻撓甲○○離
    去之可能。此外，參以證人甲○○於原審證述：我是先遇到
    丙○○再遇到戊○○，戊○○還沒到之前，沒有被丙○○壓
    制，到之後大約還有幾分鐘才被壓制的等語（見原審卷第55
    頁反面），則被告丁○○及丙○○阻止甲○○離開現場，並
    將之推擠上車，應係出於被告戊○○之指示，洵堪認定。
  4.至證人曾建富於原審雖證述：我沒有看到有人用手壓制甲○○，也沒有看到有人要將甲○○押進車子裡面等語（見原審
    卷第103 頁反面）。惟揆之證人曾建富於警詢證述：當天我
    雖有看到一群人在拉扯，但被告戊○○、丙○○2 人是否有
    動手打人伊並沒有看到等語（見警卷第31頁），核與其於原
    審所述有所出入，是證人曾建富於原審所言是否真實，尚非
    無疑，自難據之而為被告3 人有利之認定。
  5.證人徐岳忠於原審固結證稱：我沒有看到丁○○在對其他人
    拉扯或是打人的情形等語（見原審卷第118 頁正面），惟當
    日被告丁○○確有要被告丙○○用手將甲○○圍起來，並與
    甲○○發生推擠之情，業經被告丁○○、丙○○自陳如上，
    而衡情被告丁○○、丙○○並無自為不利於己之陳述之可能
    ，是證人徐岳忠此部分所述並非事實，殆可認定，自無從據
    之而為被告3 人有利之認定。
  6.綜上，被告3 人上揭所辯，應係事後圖卸之詞，自無足採。
    事證明確，渠等前開妨害自由犯行，洵堪認定。
  (二)核被告戊○○、丁○○、丙○○3 人所為，均係犯刑法第30
    2 條第1 項之剝奪他人行動自由罪。被告3 人就上開犯行，
    有犯意聯絡及行為分擔，應論以共同正犯。公訴意旨雖認被
    告3 人一剝奪被害人甲○○行動自由之行為，同時致使甲○○受傷，應論以想像競合犯。惟按，「刑法第302 條第1 項
    之妨害自由罪，原以強暴、脅迫為構成要件，其因而致普通
    傷害，乃強暴、脅迫之當然結果，除另有傷害故意外，仍祇
    成立該條項之罪，無同法第277 條第1 項之適用。」最高法
    院30年上字第3701號判例意旨可資參照。本件被害人甲○○
    所受之前開傷害，係被告3 人以強暴之手段妨害甲○○之行
    動自由時所致生之普通傷害，有如前述，則甲○○前揭所受
    之傷害，並非被告3 人另基於傷害之故意所造成，殆可認定
    ，則依諸上揭最高法院判例意旨所示，甲○○所受之傷害，
    乃被告3 人強暴行為之當然結果，而不應另論以傷害罪，附
    此敘明。
  (三)原審認被告3 人罪證明確，因而適用刑法第28條、第302 條
    第1 項、第41條第1 項，刑法施行法第1 條之1 等規定，並
    審酌本案係起因於告訴人甲○○積欠被告戊○○借款210 萬
    元，而被告戊○○夥同被告丁○○、丙○○等人向甲○○討
    債時雖觸犯上開刑法之規定，惟衡之其等使用之手段尚非殘
    暴；另斟酌被告戊○○、丁○○2 人並無前科（有臺灣高等
    法院被告前案紀錄表附卷足憑），堪認素行良好；復分別審
    酌被告3 人之年齡、品行、智識能力、犯罪手段、情節、對
    於法益所生危害之程度尚低，及其3 人犯罪後態度等一切情
    狀，分別量處被告戊○○、丁○○拘役30日、被告丙○○拘
    役40日，並均諭知以1,000 元折算1 日之易科罰金之折算標
    準。經核原判決認事用法，均無不合，量刑亦屬允當，被告
    3 人上訴意旨否認犯罪，指摘原判決此部分不當，為無理由
    ，應予駁回。
二、無罪部分：
  (一)公訴意旨另以：被告戊○○於民國95年間借款210 萬元予甲○○，嗣因甲○○逾期未歸還上開借款，被告戊○○、丁○○及丙○○竟基於強制之犯意聯絡，於97年8 月26日下午，
    至甲○○位在屏東縣竹田鄉○○村○○路82號住處，由丙○○押住甲○○以為脅迫之方法，使甲○○之叔父乙○○行無
    義務之事以己之名義簽發11張票面金額共計210 餘萬之本票
    ，因認被告3 人此部分所為，係涉犯刑法第304 條第1 項之
    強制罪嫌等語。
  (二)公訴意旨認被告3 人涉犯上開強制犯行，係以被告3 人於偵
    查中之陳述、告訴人甲○○及乙○○於偵查中之指訴，暨甲○○受傷照片等，為其論罪依據。
  (三)按犯罪事實應依證據認定之，無證據不得認定犯罪事實；又
    不能證明被告犯罪者，應諭知無罪之判決，刑事訴訟法第15
    4 條第2 項、第301 條第1 項分別定有明文。次按，認定不
    利於被告之事實，須依積極證據，茍積極證據不足為不利被
    告事實之認定，即應為有利於被告之認定，更不必有何有利
    之證據；事實之認定，應憑證據，如未能發現相當證據，或
    證據不足以證明，自不能以推測或擬制之方法，以為裁判之
    基礎；且認定犯罪事實所憑之證據，雖不以直接證據為限，
    間接證據亦包括在內，然而無論直接證據或間接證據，其為
    訴訟上之證明，須於通常一般之人均不致有所懷疑，而得確
    信其為真實之程度者，始得據為有罪之認定，倘其證明尚未
    達到此一程度，而有合理之懷疑存在而無從使事實審法院得
    有罪之確信時，即應為諭知被告無罪之判決；又檢察官對於
    起訴之犯罪事實，仍應負提出證據及說服之實質舉證責任，
    倘其所提出之證據，不足為被告有罪之積極證明，或其指出
    證明之方法，無從說服法院以形成被告有罪之心證，基於無
    罪推定之原則，自應為被告無罪判決之諭知，最高法院30年
    上字第816 號、40年臺上字第86號、76年臺上字第4986號、
    92年臺上字第128 號判例可資參照。
  (四)訊據被告戊○○、丁○○、丙○○3 人均堅決否認有強制告
    訴人乙○○簽發前開本票之犯行，均辯稱：前開本票是甲○○的叔叔乙○○經過協商後，自願簽發的，渠等並沒有強制
    乙○○簽發該本票的行為等語。經查：
  1.告訴人乙○○確有於97年8 月26日下午，因甲○○與被告戊○○間前開210 萬元債務問題，而簽發面額共計210 萬元之
    本票共11紙予被告戊○○收執之事實，為被告3 人所不爭執
    （見本院卷第46頁），並經證人即告訴人甲○○、乙○○分
    別於偵查中證述綦詳（均見偵卷第6 頁），是此部分之事實
    ，堪以認定。
  2.告訴人甲○○、乙○○雖指訴，前開本票係因被告3 人之脅
    迫始行簽發等語，惟此為被告3 人所否認。而前開本票是否
    係經被告3 人之脅迫始行簽發，牽涉告訴人乙○○是否應擔
    負或得解免該票據責任，而該票據債務又係因甲○○而起，
    是渠2 人就該票據債務自具有相當之利害關係，自難僅憑渠
    2 人所言，即逕被告3 人不利之認定。況且，告訴人甲○○
    、乙○○2 人就當日被告3 人脅迫乙○○簽發本票之過程為
    何？告訴人甲○○於原審陳稱：是因為有人講說一定要家裡
    的人簽本票，因為雖然在家裡，但是我沒有辦法行動，我不
    知道是誰講的，但是對方有人提議說叫我叔叔用簽本票的方
    式。當時我人沒有被押住，就是坐在家裡面的神壇前面的椅
    子上，被告丙○○坐在我旁邊，我叔叔坐在我對面，被告戊○○坐在我叔叔旁邊。在家裡當時被告3 人都在，但是在家
    裡面的人包含被告3 人至少有6 個人等語（見原審卷第105
    頁反面至第106 頁正面）。而告訴人乙○○則陳述：當天好
    幾人押著甲○○與我進去屋內，其中有兩個很高大，另外還
    有旁邊好幾人大概有7 到8 個人。談的時候他們都坐在椅子
    上，但是有兩個很高大的人坐在甲○○旁邊，旁邊好幾人圍
    著甲○○。很多人在那邊圍著甲○○，有人在那邊說快一點
    簽，就是脅迫叫我趕快簽。我感到被脅迫是因為很多人在那
    邊叫他簽，叫他處理，我怕甲○○被抓走，當場有兩個很高
    大的人看住他等語（見原審卷第61頁反面、第64頁正、反面
    ），二者所述亦有出入，益證尚難憑據渠2 人所言，即為被
    告3 人不利之認定。
  3.經本院依職權傳訊證人即甲○○之兄之同學（即屏東縣政府
    警察局內埔分局員警）吳鑫欉（原名吳世雄），並經證人吳
    鑫欉於本院證述：97年8 月26日晚上，因有1 位賣車的叫「
    強哥」的友人跟我說，我同學的弟弟甲○○與人家發生糾紛
    ，請我一起過去瞭解一下，我就與「強哥」一起去那裡，到
    場後有看到甲○○、甲○○的叔叔、徐岳忠、戊○○及另名
    不詳男子，當時戊○○站在距離甲○○約3 公尺的地方，拿
    1 份法院的裁定書，甲○○則站在他叔叔的身旁，當時因為
    甲○○的叔叔在簽本票，所以我問甲○○有沒有什麼事，甲○○說沒事，我看甲○○也沒有什麼事，所以我待了約10分
    鐘就走了，當天我看甲○○好好的，沒有類似流血或衣服被
    扯破的痕跡，也沒有看到他有被控制的情形，他臉上也沒有
    驚恐或害怕之神情，當時乙○○簽本票時，甲○○有講說「
    叔叔你簽，我會處理」，他叔叔還講甲○○要處理，否則他
    也無法處理，我沒有看到被告有拿什麼東西押他簽本票等語
    （見本院卷第76至79頁）。而此核與證人徐岳忠於原審證述
    ：我在那邊瞭解之後知道那位年輕人（指甲○○）欠了戊○○錢，我幫忙協調還錢的事情。在這過程中年輕人沒有被脅
    迫，進去屋子以後，那位年輕人也沒有無被綁著、被抓著或
    是被架著。是年輕人的叔叔簽立本票，因為年輕人跟他叔叔
    說他一定會負責。當天就是最少有1 個是警政單位的人，那
    個人進來問什麼事，年輕人說沒有事已經處理好了。年輕人
    表示願意還的時候，因為之前年輕人的票都已經跳票，所以
    戊○○表示之前簽的本票都沒有用，所以要那位年輕人的父
    親或是叔叔簽立，年輕人跟他的叔叔說你幫我擔保你來簽，
    他的叔叔表示願意等語（見原審卷第117 頁反面至119 頁反
    面），就斯日告訴人乙○○簽發前開11紙本票，並非經被告
    3 人脅迫所為，且甲○○曾向其叔父乙○○表示乙○○簽發
    本票後，後續事宜伊會處理等節，所述互相吻合。本院審酌
    證人吳鑫欉既係甲○○之兄之同學，當日又係因聽聞「強哥
    」告知甲○○與他人發生糾紛，始與「強哥」一起前往現場
    關切，衡情其自無偏袒、迴護被告3 人之可能；況且，以其
    為警務人員之身分，如當日被告3 人確有強制乙○○簽發本
    票之情事發生，證人吳鑫欉依其職權，實無不介入調查、制
    止之可能，是證人吳鑫欉及徐岳忠前開一致證述未見當日簽
    發本票時，有人脅迫甲○○及乙○○之陳述，應與事實相符
    而可採信。
  4.綜上，告訴人乙○○簽發前開11紙本票既非出於被告3 人之
    脅迫所為，自難對被告3 人繩之以刑法第304 條第1 項之強
    制罪責。此外，本院復查無其他積極證據，足以證明被告3
    人確有上述強制犯行，犯罪自屬不能證明，依諸前揭刑事訴
    訟法第301 條第1 項之規定，自應為其等無罪之諭知。
  (五)原審未察，遽為被告3 人被訴強制部分有罪之判決，尚有未
    合。被告等上訴意旨，執此指摘原判決此部分不當，為有理
    由，自應由本院將之（併定執行刑部分）撤銷，另為被告3
    人此部分無罪之判決。
據上論結，應依刑事訴訟法第368 條、第369 條第1 項前段、第
364 條、第301 第1 項，判決如主文。
本案經檢察官呂建昌到庭執行職務。
中    華    民    國    99    年    6     月    9     日
                  刑事第一庭    審判長法  官 翁慶珍
                                      法  官 黃仁松
                                      法  官 徐美麗
以上正本證明與原本無異。
妨害自由部分如不服本判決應於收受本判決後10日內向本院提出
上訴書狀，其未敘述上訴理由者，並得於提起上訴後10日內向本
院補提理由書狀（均須按他造當事人之人數附繕本）「切勿逕送
上級法院」。
強制部分不得上訴。
中    華    民    國    99    年    6     月    9     日
                                      書記官 賴梅琴
附錄本判決論罪科刑法條：
《刑法第302條》
私行拘禁或以其他非法方法，剝奪人之行動自由者，處 5 年以
下有期徒刑、拘役或 3 百元以下罰金。
因而致人於死者，處無期徒刑或 7 年以上有期徒刑，致重傷者
，處 3 年以上 10 年以下有期徒刑。
第 1 項之未遂犯罰之。

司法院資訊處製作；財團法人民間司法改革基金會備份。
